ACORDAO-COMPLETO-2379366

ACÓRDÃO 9323/2020 ATA 30/2020 - PRIMEIRA CÂMARA

VISTOS, relatados e discutidos estes autos de processo de tomada de contas especial instaurada pelo Fundo Nacional de Desenvolvimento da Educação - FNDE, em desfavor da Sra. Domingas da Silva Paz, ex-prefeita do Município de Riacho dos Machados/MG (gestão 2009-2012) , em razão da omissão no dever de prestar contas dos recursos recebidos por meio do Programa Nacional de Alimentação Escolar (PNAE) , no exercício de 2012,
ACORDAM os Ministros do Tribunal de Contas da União, reunidos em sessão de 1ª Câmara, ante as razões expostas pelo Relator, em:
9.1. julgar irregulares, com fundamento nos arts. 1º, inciso I, 16, inciso III, alíneas "a" e "c", da Lei 8.443/92, c/c os arts. 19 e 23, inciso III, da mesma Lei, as contas da Sra. Domingas da Silva Paz (CPF XXX.344.266-XX) , condenando-a ao pagamento da quantia a seguir especificada, com a fixação do prazo de quinze dias, a contar da notificação, para comprovar, perante o Tribunal (art. 214, inciso III, alínea "a", do Regimento Interno) , o recolhimento da dívida aos cofres do Fundo Nacional de Desenvolvimento da Educação - FNDE, atualizada monetariamente e acrescida dos juros de mora, calculados a partir das datas discriminadas até a data dos recolhimentos, na forma prevista na legislação em vigor:
	Data de ocorrência
	Valor histórico (R$) 

	8/3/2012
	9.240,00

	3/4/2012
	9.240,00

	12/4/2012
	1.656,00

	30/4/2012
	10.068,00

	4/6/2012
	10.068,00

	3/7/2012
	11.344,00

	2/8/2012
	11.344,00

	5/9/2012
	11.344,00

	2/10/2012
	11.344,00

	5/11/2012
	11.344,00

	4/12/2012
	11.344,00

                      TRIBUNAL DE CONTAS DA UNIÃO	TC Processo 005.905/2019-2
9.2. 	aplicar multa, com fundamento no art. 57 da Lei 8.443/1992, à Sra. Domingas da Silva Paz (CPF XXX.344.266-XX) , no valor de R$ 10.000,00 (dez mil reais) , fixando o prazo de quinze dias, a partir da notificação, para que, nos termos do art. 214, inciso III, alínea "a", do RI/TCU, comprove perante este Tribunal o recolhimento aos cofres do Tesouro Nacional do valor atualizado monetariamente desde a data deste acórdão até a data do efetivo recolhimento, se for pago após o vencimento, na forma da legislação em vigor;
9.3. 	autorizar, desde logo, a cobrança judicial da dívida, nos termos do art. 28, inciso II, da Lei 8.443/1992, caso não atendida a notificação;
9.4. enviar cópia deste Acórdão à Procuradoria da República no Estado de Minas Gerais, nos termos do art. 16, § 3º, da Lei 8.443/1992, c/c o § 7º do art. 209 do Regimento Interno do TCU, para adoção das medidas cabíveis; bem como ao Fundo Nacional de Desenvolvimento da Educação e à responsável.

Tomada de Constas Especial instaurada pelo Fundo Nacional de Desenvolvimento da Educação em razão de Omissão no dever de prestar contas, para atendimento ao Programa Nacional de Alimentação Escolar (PNAE), exercício 2012.

Primeira Câmara

Município de Riacho dos Machados/MG.

3. Responsável: Domingas da Silva Paz (CPF XXX.344.266-XX).

13.1. Ministros presentes: Walton Alencar Rodrigues (Presidente), Benjamin Zymler, Bruno Dantas e Vital do Rêgo.
13.2. Ministro-Substituto presente: Augusto Sherman Cavalcanti (Relator).

AUGUSTO SHERMAN

Adoto, como relatório, a instrução elaborada no âmbito da Secretaria de Controle Externo de Tomada de Contas Especial (SecexTCE) , que teve a anuência do corpo diretivo da unidade técnica (peças 42 a 44) : 
"INTRODUÇÃO
Cuidam os autos de tomada de contas especial instaurada pelo Fundo Nacional de Desenvolvimento da Educação, em desfavor de Domingas da Silva Paz, Prefeita Municipal no período de 1º/1/2009 a 31/12/2012, em razão da omissão no dever de prestar contas dos recursos recebidos por força do Programa Nacional de Alimentação Escolar (PNAE) , no exercício de 2012, cujo prazo encerrou-se em 30/4/2013, nos termos da Resolução CD/FNDE 5, de 7/3/2013, que prorrogou excepcionalmente o prazo de prestação de contas do PNAE, relativas às competências de 2011 e 2012.
HISTÓRICO
Em 19/4/2018, com fundamento na IN/TCU 71/2012, alterada pela IN/TCU 76/2016 e DN/TCU 155/2016, o dirigente do Fundo Nacional de Desenvolvimento da Educação autorizou a instauração da tomada de contas especial (peça 1) . O processo foi registrado no sistema e-TCE com o número 1313/2018.
Os recursos repassados pelo FNDE ao município de Riacho dos Machados/MG, no âmbito do Programa Nacional de Alimentação Escolar (PNAE) - exercício 2012, totalizaram R$ 108.336,00 (peça 2) . 
O fundamento para a instauração da Tomada de Contas Especial, conforme consignado na matriz de responsabilização elaborada pelo tomador de contas, foi a constatação da seguinte irregularidade: 
A omissão no dever de prestar contas dos recursos recebidos.
A responsável arrolada na fase interna foi devidamente comunicada e, diante da ausência de justificativas suficientes para elidir a irregularidade e da não devolução dos recursos, instaurou-se a tomada de contas especial.
No relatório (peça 13) , o tomador de contas concluiu que o prejuízo importaria no valor original de R$ 108.027,89, imputando-se a responsabilidade a Domingas da Silva Paz, Prefeita Municipal no período de 1º/1/2009 a 31/12/2012, na condição de gestora dos recursos. 
Em 11/1/2019, a Controladoria-Geral da União emitiu o relatório de auditoria (peça 14) , em concordância com o relatório do tomador de contas. O certificado de auditoria e o parecer do dirigente do órgão de controle interno concluíram pela irregularidade das presentes contas (peças 15 e 16) .
Em 21/1/2019, o ministro responsável pela área atestou haver tomado conhecimento das conclusões contidas no relatório e certificado de auditoria, bem como do parecer conclusivo do dirigente do órgão de controle interno, manifestando-se pela irregularidade das contas, e determinou o encaminhamento do processo ao Tribunal de Contas da União (peça 17) .
Na instrução inicial (peça 20) , analisando-se os documentos nos autos, concluiu-se pela necessidade de realização de citação e audiência para as irregularidades abaixo: 
Irregularidade 1: não comprovação da boa e regular aplicação dos recursos federais repassados em face da omissão no dever de prestar contas.
Descrição da irregularidade: não comprovação da boa e regular aplicação dos recursos federais repassados ao município de Riacho dos Machados/MG, em face da omissão no dever de prestar contas dos valores transferidos, no âmbito do Programa Nacional de Alimentação Escolar (PNAE) , no exercício de 2012, cujo prazo encerrou-se em 30/4/2013.
Evidências da irregularidade: Informação 492/2018/SEOPC/COPRA/CGAPCDIFIN/FNDE (peça 7) e Relatório de TCE 181/2018  DIREC/COTCE/CGAPC/DIFIN-FNDE/MEC (peça 13) .
Normas infringidas: art. 37, caput, c/c o art. 70, parágrafo único, da Constituição da República Federativa do Brasil; art. 93, do Decreto-lei 200/1967; art. 66, do Decreto 93.872/1986; e art. 33 e 34, da Resolução CD/FNDE 38, de 16/7/2009.
Débitos relacionados à responsável Domingas da Silva Paz:
	Data de ocorrência
	Valor histórico (R$) 

	8/3/2012
	9.240,00

	3/4/2012
	9.240,00

	12/4/2012
	1.656,00

	30/4/2012
	10.068,00

	4/6/2012
	10.068,00

	3/7/2012
	11.344,00

	2/8/2012
	11.344,00

	5/9/2012
	11.344,00

	2/10/2012
	11.344,00

	5/11/2012
	11.344,00

	4/12/2012
	11.344,00

Cofre credor: Fundo Nacional de Desenvolvimento da Educação.
Responsável: Domingas da Silva Paz.
Conduta: não demonstrar a boa e regular aplicação dos recursos federais recebidos à conta do Programa Nacional de Alimentação Escolar (PNAE) , no exercício de 2012, em face da omissão na prestação de contas, cujo prazo encerrou-se em 30/4/2013.
Nexo de causalidade: a conduta descrita impediu o estabelecimento do nexo causal entre as possíveis despesas efetuadas com os recursos recebidos, no âmbito do Programa Nacional de Alimentação Escolar (PNAE) , no exercício de 2012, em afronta ao art. 37, caput, c/c o art. 70, parágrafo único, da Constituição da República Federativa do Brasil; art. 93, do Decretolei 200/1967; art. 66, do Decreto 93.872/1986; e art. 33 e 34, da Resolução CD/FNDE 38, de 16/7/2009.
Culpabilidade: não há excludentes de ilicitude, de culpabilidade e de punibilidade; é razoável supor que a responsável tinha consciência da ilicitude de sua conduta; era exigível conduta diversa da praticada, qual seja, desincumbir-se do seu dever por meio da apresentação da prestação de contas no prazo e forma devidos e/ou desincumbir-se do seu dever por meio da disponibilização das condições materiais mínimas e necessárias para que o seu sucessor pudesse apresentar a prestação de contas do PNAE/2012. 
Encaminhamento: citação.
Irregularidade 2: não disponibilização das condições materiais mínimas e necessárias para que o seu sucessor pudesse apresentar a prestação de contas.
Descrição da irregularidade: não disponibilização das condições materiais mínimas e necessárias para que o seu sucessor pudesse apresentar a prestação de contas do Programa Nacional de Alimentação Escolar (PNAE) , no exercício de 2012, cujo prazo encerrou-se em 30/4/2013.
Evidências da irregularidade: Informação 492/2018/SEOPC/COPRA/CGAPC/DIFINFNDE (peça 7) e Relatório de TCE 181/2018  DIREC/COTCE/CGAPC/DIFIN-FNDE/MEC (peça 13) .
Normas infringidas: art. 37, caput, c/c o art. 70, parágrafo único, da Constituição da República Federativa do Brasil; art. 93, do Decreto-lei 200/1967; art. 66, do Decreto 93.872/1986; e art. 33 e 34, da Resolução CD/FNDE 38, de 16/7/2009.
Responsável: Domingas da Silva Paz.
Conduta: não disponibilizar as condições materiais mínimas e necessárias para que o seu sucessor pudesse apresentar a prestação de contas dos recursos recebidos, no âmbito do Programa Nacional de Alimentação Escolar (PNAE) , no exercício de 2012, cujo prazo encerrou-se em 30/4/2013.
Nexo de causalidade: a conduta descrita impediu o estabelecimento do nexo causal entre as possíveis despesas efetuadas com os recursos recebidos, no âmbito do Programa Nacional de Alimentação Escolar (PNAE) , no exercício de 2012, em afronta ao art. 37, caput, c/c o art. 70, parágrafo único, da Constituição da República Federativa do Brasil; art. 93, do Decretolei 200/1967; art. 66, do Decreto 93.872/1986; e art. 33 e 34, da Resolução CD/FNDE 38, de 16/7/2009.
Culpabilidade: não há excludentes de ilicitude, de culpabilidade e de punibilidade; é razoável supor que a responsável tinha consciência da ilicitude de sua conduta; era exigível conduta diversa da praticada, qual seja, disponibilizar as condições materiais mínimas e necessárias para que o seu sucessor pudesse apresentar a prestação de contas. 
Encaminhamento: audiência.
Em cumprimento ao pronunciamento da unidade (peça 22) , foram efetuadas citação e audiência da responsável, nos moldes adiante:
 Sra. Domingas da Silva Paz - promovida a citação e audiência da responsável, conforme delineado adiante:
	Comunicação: Ofício 1906/2019-TCU/Secex-TCE (peça 24) 
Data da Expedição: 29/4/2019
Data da Ciência: Maria Simone da Silva (peça 25) 
Observação: Ofício enviado para o endereço da responsável, conforme pesquisa de endereço nos sistemas corporativos do TCU (peça 23) 
	
	Comunicação: Ofício 2280/2019-TCU/Seproc (peça 30) 
Data da Expedição: 15/5/2019
Data da Ciência: não houve - Não existe o número (peça 33) 
Observação: Ofício enviado para o endereço do responsável, conforme pesquisa de endereço no Sistema da Receita Federal (peças 27 e 29) 
	
	Comunicação: Ofício 2281/2019-TCU/Seproc (peça 31) 
Data da Expedição: 15/5/2019
Data da Ciência: não houve - Não existe o número (peça 34) 
Observação: Ofício enviado para o endereço do responsável, conforme pesquisa de endereço no Registro Nacional de Carteira de Habilitação (Renach) (peça 29) 
	
	Comunicação: Ofício 2282/2019-TCU/Seproc (peça 32) 
Data da Expedição: 15/5/2019
Data da Ciência: 23/8/2019 (peça 35) 
Nome Recebedor: Lauritânia Honorato do Carmo Aguiar
Observação: Ofício enviado para o endereço do responsável, conforme pesquisa de endereço no Cadastro Eleitoral do Tribunal Superior Eleitoral (peça 29) 
Fim do prazo para a defesa: 9/9/2019
	
Transcorrido o prazo regimental, a responsável, mediante procurador devidamente credenciado, apresentou defesa (peça 39) .
ANÁLISE DOS PRESSUPOSTOS DE PROCEDIBILIDADE DA IN/TCU 71/2012
Apreciação do Prejuízo ao Contraditório e Ampla Defesa
Verifica-se que não houve o transcurso de mais de dez anos desde o fato gerador sem que tenha havido a notificação da responsável pela autoridade administrativa federal competente (art. 6º, inciso II, c/c art. 19, da IN/TCU 71/2012, modificada pela IN/TCU 76/2016) , uma vez que o fato gerador da irregularidade sancionada ocorreu em 1º/5/2013, haja vista que o vencimento do prazo para prestação de contas deu-se em 30/4/2013, e a responsável foi notificada sobre a irregularidade, pela autoridade administrativa competente, conforme abaixo:
0. Domingas da Silva Paz, por meio do edital acostado à peça 4, p. 3, publicado em 12/1/2018.
Valor de Constituição da TCE 	
Verifica-se, ainda, que o valor atualizado do débito apurado (sem juros) , em 1º/1/2017, é de R$ 147.354,64, portanto, superior ao limite mínimo de R$ 100.000,00, na forma estabelecida conforme os arts. 6º, inciso I, e 19, da IN/TCU 71/2012, modificada pela IN/TCU 76/2016. 
OUTROS DÉBITOS NOS SISTEMAS DO TCU COM A MESMA RESPONSÁVEL
Informa-se que foi encontrado débito imputável à responsável em outros processos em tramitação no Tribunal:
	Responsável
	Processos

	Domingas da Silva Paz
	Processo 003.265/2018-8 (TCE, aberto) e Processo 005.734/2019-3 (TCE, aberto) 

A tomada de contas especial está, assim, devidamente constituída e em condição de ser instruída.
EXAME TÉCNICO			 
Passa-se agora ao exame das alegações de defesa apresentadas pela Sra. Domingas da Silva Paz (peça 39) :
Manifestação da responsável (peça 39, p. 1-3) :
A responsável alega que a obrigação de prestar contas era do Sr. Elton Marques de Almeida, Prefeito empossado em 1º/1/2013, e que toda a documentação se encontrava arquivada na sede da prefeitura
Em complementação à sua defesa, a responsável encaminha a relação dos fornecedores, com as respectivas notas de empenho, que demonstrariam que os recursos, em sua integralidade, foram aplicados dentro do objeto MERENDA ESCOLAR.
Análise da manifestação do responsável:
A alegação inicial da responsável contrasta com a informação registrada no Relatório do Tomador de Contas (peça 13, p. 3) , no qual ficou consignado que o prefeito sucessor havia adotado as medidas legais de resguardo, conforme Representação protocolizada junto ao Ministério Público Federal, embora não conste, nos autos, a mencionada representação.
A responsável apenas declara tal situação sem trazer elementos que confirmem tal alegação, e o Tribunal entende que não pode formar convicção acerca da gestão de recursos públicos calcado tão somente nas declarações dos responsáveis sem a devida comprovação por meio de documentos (Acórdão 1001/2011-TCU-Plenário, Relator Ministro Valmir Campelo) .
A despeito disso, importa verificar se a documentação apresentada pela responsável seria suficiente para afastar o débito a ela imputado, em razão da omissão de prestar contas do PNAE/2012.
Confrontando-se os lançamentos a débito na conta específica do programa (peça 6) , com os documentos de despesa encaminhados pela responsável (peça 38) , identificou-se que há um possível nexo entre os recursos descentralizados e os documentos de despesa apresentados, conforme abaixo registrado:

	Extrato bancário
	Documento de despesa

	Data
	Valor
	CPF/CNPJ
	Beneficiado
	Localização
	Nota fiscal
	Localização

	12/12/2012
	1.096,78
	XXX.426.776-XX
	Laudislei Gomes Moura
	peça 6, p. 8
	002.338.976
	peça 39, p. 24

	12/12/2012
	630,04
	XXX.360.376-XX
	Maria Gomes Lopes
	peça 6, p. 8
	002.326.671
	peça 39, p. 16

	12/12/2012
	1.115,27
	XXX.375.126-XX
	Jucélia Rosa da Cruz
	peça 6, p. 8
	002.315.250
	peça 39, p. 11

	12/12/2012
	1.000,15
	XXX.540.986-XX
	Oracina Maria dos Santos
	peça 6, p. 8
	002.361.471
	peça 39, p. 20

	21/12/2012
	2.250,44
	XXX.101.946-XX
	José Luiz Soares
	peça 6, p. 8
	002.280.965
	peça 39, p. 7

Cumpre destacar que a responsável apresentou uma série de documentos de despesa que não guardam relação com o PNAE/2012, pois se tratam de despesas relacionadas possivelmente com o Programa Nacional de Apoio ao Transporte do Escolar - PNATE (peça 39, p. 27-148) .
Por outro lado, deixaram de ser encaminhados os documentos de despesa referentes aos desembolsos efetuados na conta específica do programa e relacionados no anexo 1 desta instrução, que somaram R$ 103.180,02, e que correspondem a 94,4 % do total das despesas realizadas, praticamente a integralidade dos recursos repassados.
Ademais, a documentação encaminhada pela responsável não contém os elementos previstos no art. 34, da Resolução CD/FNDE 38/2009, de forma que não é possível assumir que se trata de uma prestação de contas. Não foi enviado o Demonstrativo Sintético Anual da Execução Físico-Financeira, o Relatório Anual de Gestão do PNAE, os extratos bancários da conta corrente específica em que os recursos foram depositados e das aplicações financeiras realizadas, bem como a respectiva conciliação bancária.
Além do aspecto formal que deixou de ser respeitado, destaca-se a ausência do parecer conclusivo do Conselho de Alimentação Escolar, de que trata o art. 34, §4º, da Resolução CD/FNDE 38/2009, que deveria conter registros sobre o resultado da análise da documentação recebida, e sobre a execução e aplicação dos recursos financeiros repassados para o atendimento dos alunos beneficiados pelo PNAE/2012.
Nesse ponto específico, o Tribunal entende que a ausência do parecer do Conselho de Alimentação Escolar  (CAE)  acerca da prestação de contas impede a comprovação da lisura na gestão dos recursos recebidos à conta do Programa Nacional de Alimentação Escolar (Acórdão 3688/2014-TCU-Segunda Câmara, Relator Ministro Marcos Bemquerer; Acórdão 4811/2016-TCU-Segunda Câmara, Relatora Ministra Ana Arraes; Acórdão 4716/2018-TCU-Segunda Câmara, Relator Ministro Marcos Bemquerer; Acórdão 3871/2019-TCU-Segunda Câmara, Relator Ministro Marcos Bemquerer) .
Dessa forma, rejeitam-se as alegações de defesa apresentadas.
Da análise procedida nas alegações de defesa apresentadas pela Sra. Domingas da Silva Paz, verifica-se que as mesmas não foram suficientes para elidir a irregularidade pela qual está sendo responsabilizada, de forma que devem ser rejeitadas.
Não há elementos para que se possa efetivamente aferir e reconhecer a ocorrência de boa-fé na conduta da responsável, podendo este Tribunal, desde logo, proferir o julgamento de mérito pela irregularidade das contas, conforme os termos dos §§ 2º e 6º do art. 202 do Regimento Interno do TCU, condenando-se a Sr. Sra. Domingas da Silva Paz ao débito apurado e aplicando-lhe a multa prevista no art. 57, da Lei 8.443/1992.
Em consulta aos sistemas corporativos do instaurador (SIGPC) , verifica-se que a responsável também não apresentou contas junto ao instaurador e continua inadimplente (peça 41) .
PRESCRIÇÃO DA PRETENSÃO PUNITIVA
Vale ressaltar que a pretensão punitiva do TCU, conforme Acórdão 1441/2016-TCU-Plenário, Relator Ministro Benjamin Zymler, que uniformizou a jurisprudência acerca dessa questão, subordina-se ao prazo geral de prescrição indicado no art. 205, do Código Civil, que é de dez anos, contado da data de ocorrência da irregularidade sancionada, nos termos do art. 189, do Código Civil, sendo este prazo interrompido pelo ato que ordenar a citação, a audiência ou a oitiva do responsável.
No caso em exame, não ocorreu a prescrição, uma vez que a irregularidade sancionada ocorreu em 1º/5/2013, e o ato de ordenação da citação ocorreu em 25/3/2019.
CUMULATIVIDADE DE MULTAS 
Quanto à possibilidade de aplicação cumulativa das multas dos arts. 57 e 58, inciso I, da Lei 8.443/1992, ainda que seja adequada a realização de citação e audiência do responsável, por força do disposto no art. 209, §4º, do RI/TCU, o Tribunal reconhece que existe relação de subordinação entre as condutas de 'não comprovação da aplicação dos recursos' e de 'omissão na prestação de contas', sendo a primeira consequência da segunda, o que enseja, na verificação das duas irregularidades, a aplicação da multa do art. 57, com o afastamento da multa do art. 58, inciso I, em atenção ao princípio da absorção (Acórdão 9579/2015-TCU-Segunda Câmara, Relator Ministro Vital do Rêgo; Acórdão 2469/2019-TCU-Primeira Câmara, Relator Ministro Augusto Sherman) .
Conforme leciona Cezar Bitencourt (Tratado de Direito Penal: parte geral - 8ª Edição - São Paulo: Saraiva, 2003. Pg. 565) , na absorção, ' (...) a pena do delito mais grave absorve a pena do delito menos grave, que deve ser desprezada'. No caso concreto, a 'omissão no dever de prestar contas', embora seja uma irregularidade autônoma, funciona como fase ou meio para a consecução da 'não comprovação da aplicação dos recursos', havendo clara relação de interdependência entre essas condutas. Dessa forma, recaindo as duas ocorrências num mesmo gestor, deve prevalecer a pena do delito mais grave, qual seja, a multa do art. 57, da Lei 8.443/1992.
CONCLUSÃO
Em face da análise promovida na seção 'Exame Técnico', verifica-se que a responsável não logrou comprovar a boa e regular aplicação dos recursos.
Vale ressaltar que a jurisprudência pacífica nesta Corte é no sentido da imprescritibilidade das ações de ressarcimento ao erário (Súmula TCU 282) . Dessa forma, identificado dano ao erário, devese instaurar e julgar o processo de tomada de contas especial para responsabilizar seus agentes causadores, respeitando o direito ao contraditório e à ampla defesa, independentemente de quando ocorreram os atos impugnados.
Verifica-se também que não houve a prescrição da pretensão punitiva, conforme análise já realizada.
Tendo em vista que não constam dos autos elementos que permitam reconhecer a boa-fé da responsável, sugere-se que as suas contas sejam julgadas irregulares, nos termos do art. 202, § 6º, do RI/TCU, com a imputação do débito atualizado monetariamente e acrescido de juros de mora, nos termos do art. 202, §1º do RI/TCU, descontado o valor eventualmente recolhido, com a aplicação da multa prevista no art. 57, da Lei 8.443/1992.
Por fim, como não houve elementos que pudessem modificar o entendimento acerca das irregularidades em apuração, mantém-se a matriz de responsabilização presente na peça 19.
PROPOSTA DE ENCAMINHAMENTO
Diante do exposto, submetem-se os autos à consideração superior, propondo:
rejeitar as alegações de defesa apresentadas pela responsável Domingas da Silva Paz (CPF: XXX.344.266-XX) ;
julgar irregulares, nos termos dos arts. 1º, inciso I, 16, inciso III, alíneas 'a' e 'c', da Lei 8.443/1992, c/c os arts. 19 e 23, inciso III, da mesma Lei, as contas da responsável Domingas da Silva Paz (CPF XXX.344.266-XX) , condenando-a ao pagamento das importâncias a seguir especificadas, atualizadas monetariamente e acrescidas dos juros de mora, calculadas a partir das datas discriminadas até a data da efetiva quitação do débito, fixando-lhe o prazo de quinze dias, para que comprove, perante o Tribunal, o recolhimento das referidas quantias aos cofres do Fundo Nacional de Desenvolvimento da Educação, nos termos do art. 23, inciso III, alínea 'a', da citada lei, c/c o art. 214, inciso III, alínea a, do Regimento Interno;  
Débitos relacionados à responsável Domingas da Silva Paz (CPF XXX.344.266-XX) :
	Data de ocorrência
	Valor histórico (R$) 

	8/3/2012
	9.240,00

	3/4/2012
	9.240,00

	12/4/2012
	1.656,00

	30/4/2012
	10.068,00

	4/6/2012
	10.068,00

	3/7/2012
	11.344,00

	2/8/2012
	11.344,00

	5/9/2012
	11.344,00

	2/10/2012
	11.344,00

	5/11/2012
	11.344,00

	4/12/2012
	11.344,00

aplicar à responsável Domingas da Silva Paz (CPF XXX.344.266-XX) , a multa prevista no art. 57, da Lei 8.443/1992, c/c o art. 267, do RI/TCU, fixando-lhe o prazo de quinze dias, a contar da notificação, para que comprove, perante o Tribunal (art. 214, inciso III, alínea a, do Regimento Interno do TCU) , o recolhimento da dívida aos cofres do Tesouro Nacional, atualizada monetariamente desde a data do acórdão que vier a ser proferido por este Tribunal até a do efetivo recolhimento, se paga após o vencimento, na forma da legislação em vigor;
autorizar, desde logo, a cobrança judicial das dívidas, caso não atendida a notificação, na forma do disposto no art. 28, inciso II, da Lei 8.443/1992;
autorizar também, desde logo, se requerido, com fundamento no art. 28, inciso I, da Lei 8.443/1992, c/c o art. 217, §§ 1º e 2º do Regimento Interno, o parcelamento das dívidas em até 36 parcelas, incidindo, sobre cada parcela, corrigida monetariamente, os correspondentes acréscimos legais, fixando-lhe o prazo de quinze dias, a contar do recebimento da notificação, para comprovar, perante o Tribunal, o recolhimento da primeira parcela, e de trinta dias, a contar da parcela anterior, para comprovar o recolhimento das demais parcelas, devendo incidir, sobre cada valor mensal, atualizado monetariamente, os juros de mora devidos, no caso do débito, na forma prevista na legislação em vigor, alertando a responsável de que a falta de comprovação do recolhimento de qualquer parcela importará o vencimento antecipado do saldo devedor, nos termos do § 2º do art. 217 do Regimento Interno deste Tribunal; 
enviar cópia do Acórdão a ser prolatado, bem como do Relatório e do Voto que o fundamentarem à Procuradoria da República no Estado de Minas Gerais, nos termos do § 3º do art. 16 da Lei 8.443/1992, c/c o § 7º do art. 209 do Regimento Interno/TCU, para adoção das medidas cabíveis; e
enviar cópia do Acórdão que vier a ser proferido ao Fundo Nacional de Desenvolvimento da Educação e à responsável, para ciência, informando que a presente deliberação, acompanhada do Relatório e do Voto que a fundamenta, está disponível para a consulta no endereço www.tcu.gov.br/acordaos, além de esclarecer que, caso requerido, o TCU poderá fornecer sem custos as correspondentes cópias, de forma impressa."
2.		O Ministério Público, representado pelo Procurador Júlio Marcelo de Oliveira (peça 45) , manifestou-se de acordo com a proposta oferecida pela unidade técnica.
		
		É o relatório.

Procurador Júlio Marcelo de Oliveira.

TOMADA DE CONTAS ESPECIAL. MUNICÍPIO DE RIACHO DOS MACHADOS/MG. OMISSÃO NO DEVER DE PRESTAR CONTAS DOS RECURSOS RECEBIDOS NO ÂMBITO DO PROGRAMA NACIONAL DE ALIMENTAÇÃO ESCOLAR (PNAE/2012). CITAÇÃO E AUDIÊNCIA. DOCUMENTAÇÃO INSUFICIENTE PARA COMPROVAR A BOA E REGULAR APLICAÇÃO DOS VALORES. CONTAS IRREGULARES. DÉBITO. MULTA.

TOMADA DE CONTAS ESPECIAL (TCE)

Secretaria de Controle Externo de Tomada de Contas Especial (SecexTCE).

Em exame, tomada de contas especial instaurada pelo Fundo Nacional de Desenvolvimento da Educação - FNDE, em desfavor da Sra. Domingas da Silva Paz, ex-prefeita do Município de Riacho dos Machados/MG (gestão 2009-2012) , em razão da omissão no dever de prestar contas dos recursos recebidos por meio do Programa Nacional de Alimentação Escolar (PNAE) , no exercício de 2012.
De início, ressalto que, apesar de o prazo para prestação de contas ter encerrado em 30/04/2013, durante a gestão do Sr. Elton Marques de Almeida, a responsabilidade do sucessor foi afastada ainda no âmbito do órgão repassador, segundo registrado no relatório do tomador de contas, uma vez que adotou as medidas legais de resguardo do patrimônio público, conforme representação protocolizada junto ao Ministério Público Federal, considerada suficiente pela Procuradoria Federal no FNDE - PROFE como comprovação da adoção das referidas medidas.
Diante disso, a SecexTCE promoveu a citação da Sra. Domingas da Silva Paz, em decorrência da não comprovação da boa e regular aplicação dos recursos em face da omissão, e a audiência, em razão da não disponibilização das condições materiais mínimas e necessárias para que o seu sucessor pudesse apresentar a prestação de contas.
Analisadas as alegações de defesa (peças 36 e 39) , a unidade técnica entende que devem ser rejeitadas, pois não foram suficientes para elidir as ocorrências. Assim, a proposta, que teve o aval do Ministério Público, é de julgar irregulares as contas da ex-prefeita, condená-la ao valor total repassado (R$ 108.336,00) e aplicar a multa prevista no art. 57 da Lei 8.443/1992.
De igual forma, anuo ao encaminhamento apresentado pela SecexTCE, de modo que adoto sua análise como razões de decidir, sem prejuízo das considerações adiante expostas.
A responsável, preliminarmente, requereu o sobrestamento do feito, sob a justificativa de que já há ação de improbidade administrativa em curso no âmbito do Poder Judiciário.
Tal argumento não merece prosperar, uma vez que, nos termos do trecho do voto que fundamenta o Acórdão 1000/2015-TCU-Plenário (Relator Ministro Benjamin Zymler) : "não cabe a suspensão do presente feito sob o argumento de que há processo judicial tratando da matéria, haja vista a incidência nos processos desta Corte do princípio da independência das instâncias. Consoante bem aduzido pela unidade técnica, a jurisdição exercida pelo Tribunal tem assento constitucional e é exercida de forma autônoma à persecução eventualmente realizada pelo Ministério Público com base na Lei de Improbidade Administrativa".
Quanto ao mérito, alega a impossibilidade de enviar a documentação necessária, já que a atual administração que seria a detentora de todo o acervo relativo aos convênios firmados; e que os documentos estariam arquivados na Prefeitura, comandada por inimigos políticos. Assim, seria imprescindível que o TCU se desloque ao município e realize uma perícia técnica, intimando o atual gestor a apresentar toda a documentação.
Essas alegações também não podem ser acolhidas. O enunciado de jurisprudência que acompanha o Acórdão 1731/2014-TCU-Segunda Câmara (Relator Ministro Marcos Bemquerer) evidencia o entendimento desta Corte acerca da questão: "As dificuldades de ordem política na obtenção de documentos necessários à prestação de contas de recursos de convênio, se não resolvidas com a administração municipal, devem, por meio de ação apropriada, ser levadas ao Poder Judiciário, não cabendo ao TCU garantir ao responsável o acesso à referida documentação". Ademais, "constitui ônus do gestor a produção das evidências necessárias para comprovar o adequado uso de recursos públicos, não cabendo ao TCU, a pedido do responsável, realizar diligências para obtenção de provas adicionais às que se encontram no processo" (Acórdão 6214/2016-TCU-Segunda Câmara, Relatora Ministra Ana Arraes) .
Afirma, ainda, que a devolução representaria enriquecimento sem causa da União, já que os recursos teriam sido aplicados no objeto, citando, equivocadamente, que o transporte escolar foi devidamente executado. Ocorre que, como visto, os presentes autos tratam da alimentação escolar. Além disso, não restou comprovada a regular aplicação dos valores no objeto do PNAE, o que evidencia, ao contrário do alegado, prejuízo aos cofres públicos e demanda a restituição do montante recebido.
Posteriormente, a ex-prefeita complementou as alegações de defesa, reiterando que a responsabilidade pela prestação de contas seria do seu sucessor, bem como que os documentos (empenhos, notas fiscais, cheques ou comprovantes de créditos em conta, contratos e licitações) foram deixados arquivados na sede da prefeitura. 
Entendo, todavia, que a declaração apresentada para comprovar a afirmação, por si só, não se revela suficiente, eis que firmada pelo então tesoureiro da época e assinada somente em 29/5/2019.
Apesar de considerar que não era sua obrigação, apresentou relação dos fornecedores, com as respectivas notas de empenhos, que demonstrariam que os recursos, em sua integralidade, foram aplicados dentro do objeto merenda escolar.
A SecexTCE promoveu exame detalhado da documentação apresentada, consoante reproduzido no relatório precedente, concluindo que não é hábil a comprovar a regular aplicação dos recursos.
Em relação à pequena parcela das despesas, cinco itens que totalizam R$ 6.092,68, até se identificou um possível nexo entre os recursos e os documentos apresentados, eis que há correspondência de valores e datas entre as notas de empenho, notas fiscais e extrato bancário juntado pelo FNDE. No entanto, acrescento que não há assinaturas nos comprovantes de entrada dos produtos (peça 39, p. 6, 10 e 15) , nem atesto nas notas, inexistindo comprovação da efetiva entrega das mercadorias, o que enfraquece a documentação apresentada.
 O restante dos documentos não guarda relação com o PNAE/2012, pois se referem a despesas relativas a transporte escolar, custeadas com recursos de conta corrente distinta.
Assim, a unidade técnica apurou que não foram apresentados documentos comprobatórios das despesas correspondentes a débitos identificados no extrato bancário, no total de R$ 103.180,02, equivalente a quase 95 % do montante recebido.
Ademais, a documentação encaminhada não contém os elementos previstos no art. 34 da Resolução CD/FNDE 38/2009, como Demonstrativo Sintético Anual da Execução Físico-Financeira, o Relatório Anual de Gestão do PNAE, os extratos bancários da conta corrente específica em que os recursos foram depositados e das aplicações financeiras realizadas, a respectiva conciliação bancária, bem como o parecer conclusivo do Conselho de Alimentação Escolar.
Diante disso, pondero que a responsável não logrou comprovar a boa e regular aplicação dos recursos federais recebidos e utilizados em sua gestão, bem como demonstrar a disponibilização das condições materiais mínimas e necessárias para que o seu sucessor pudesse apresentar a prestação de contas.
Consoante jurisprudência pacífica desta Corte compete ao gestor prestar contas da integralidade das verbas federais recebidas, cabendo-lhe o ônus da prova quanto à adequada aplicação desses valores.
Por fim, ressalto que não se fundamentam os requerimentos apresentados de que as alegações sejam recebidas apenas como justificativa, eis que não teve acesso à integralidade do processo para poder exercer plenamente sua defesa, bem como que, em face da exiguidade de tempo e não ter sido a intimação direcionada ao seu endereço ou em mãos próprias, seja reaberto o prazo para defesa, quando apresentará documentos comprobatórios (fiscais) da regular aplicação dos recursos dentro do objeto merenda.
O argumento de que não teve acesso ao processo, sem demonstrar que, ao menos, intentou não merece prosperar. O anexo II do ofício citatório (peça 32) informava, expressamente, as providências a serem adotadas para requerer vista eletrônica dos autos, inexistindo elementos que evidenciem algum impedimento ou dificuldade.
De igual modo, incabível a reabertura de prazo para defesa. Primeiro, porque a prorrogação não foi solicitada no momento adequado, embora o ofício tenha mencionado tal possibilidade. Segundo porque a alegação de que a citação não foi direcionada ao seu endereço ou em mãos próprias não é suficiente para garantir a prorrogação. 
No presente caso, foram encaminhados ofícios para os endereços constantes da base de dados da Receita Federal, do Registro Nacional de Carteira de Habilitação e do Cadastro Eleitoral (peça 29) , em sintonia com o entendimento desta Corte expresso no enunciado de jurisprudência que acompanha o Acórdão 680/2020-TCU-Plenário (Relator Ministro Vital do Rêgo) : "Para a validade da citação, não é necessário que a comunicação processual seja pessoalmente entregue ao destinatário, bastando que o ofício com o aviso de recebimento dos Correios (AR) seja recebido no endereço do responsável, obtido em fonte de dados oficial, a exemplo da base da Receita Federal". Competia à responsável manter seu domicílio atualizado perante os órgãos públicos.
Ademais, passados mais de dez meses desde que apresentou as alegações de defesa, a ex-prefeita não apresentou os citados documentos comprobatórios.
Quanto ao prefeito sucessor, consoante já exposto, a responsabilidade foi logo afastada, nos termos da Súmula TCU 230, pois o próprio FNDE considerou que o então gestor adotou as medidas legais visando ao resguardo do patrimônio público.
Remanesce, portanto, a responsabilidade exclusiva da Sra. Domingas da Silva Paz, a qual não apresentou elementos aptos a elidir as ocorrências, devendo ter suas contas julgadas irregulares, com fundamento no art. 16, inciso III, alíneas "a" e "c", da Lei 8.443/1992, com condenação ao ressarcimento do valor total recebido e aplicação da multa prevista no art. 57 da mesma Lei. 
Apropriado, ainda, nos termos do art. 16, § 3º, da Lei 8.443/92, dar ciência da deliberação à Procuradoria da República no Estado de Minas Gerais para adoção das medidas que considere cabíveis.
	Ante o exposto, manifesto-me por que o Tribunal aprove o acórdão que ora submeto à deliberação deste Colegiado.
TCU, Sala das Sessões Ministro Luciano Brandão Alves de Souza, em 1 de setembro de 2020.
AUGUSTO SHERMAN CAVALCANTI 
Relator